行　政　法　院　判　決　　　　　　　　　　　　　八十七年度判字第一六一一號
　　原　　　告　甲○○
　　被　　　告　會計師懲戒委員會
右當事人間因會計師法事件，原告不服會計師懲戒覆審委員會中華民國八十七年一月
二十日之覆審決議，提起行政訴訟，本院判決如左︰
　　主  文
原告之訴駁回。
　　事  實
緣本案原告為執業會計師，經經濟部審核發現其受託辦理宏仁建設股份有限公司七十
九年度財務報表及決算書表之查核簽證時，有違反會計師法第八條、第十七條及第二
十四條第四款等規定情事，函送財政部交付懲戒，案經會計師懲戒委員會決議核有違
反會計師法第八條、第十七條及第二十四條第四款等規定，依同法第四十條第三款規
定予以停止執行業務二個月處分，原告不服，提起覆審，仍遭決議駁回，遂提起行政
訴訟，茲摘兩造訴辯意旨如次：
原告起訴意旨略謂︰一、查本會計師受託辦理委託公司民國七十九年度財務報表及決
算書表之查核簽證，均係依據「會計師查核簽證財務報表規則」及一般公認審計準則
等規定，努力認真查核，且未損害委託公司及利害關係人之權益。二、次查覆審委員
會之決議，係完全依據會計師懲戒委員會所持之理由，而會計師懲戒委員會之決議，
又全部採信經濟部所述之理由，對原告所持理由，置之不理，全部不採。三、綜上所
陳，本案原處分顯有違誤，而且不公，請判決將原決議及覆審決議均予撤銷等語。
被告答辯意旨略謂︰一、按「會計師執行業務事件，應分別依業務事件主管機關法令
規定辦理」、「會計師不得於指定或委託事件，有不正當行為或違反或廢弛業務上應
盡之義務」、「會計師承辦財務報告之查核、簽證，不得有左列情事：一、．．．四
、明知會計處理與有關法令、一般公認會計原則或慣例不相一致，而未予指明。五、
其他因不當意圖或職務上之廢弛，而致所簽證之財務報告，足以損害委託人或利害關
係人之權益。」、「會計師懲戒處分如左：一、警告。二、申誡。三、停止執行業務
二月以上、二年以下。四、除名。」為會計師法第八條、第十七條及第二十四條第四
款及第五款及第四十條所明定；次按「會計師受託查核簽證下列財務報表，除法令另
有規定者外，悉依本規則辦理，本規則未規定者，依一般公認查帳準則辦理。一、．
．．二、公司組織依公司法第二十條規定，每年造送主管機關之財務報表。．．．」
、「會計師查核財務報表應經實地查核、採用查對、查詢、覆核、觀察、調查、分析
、盤點、函證、測驗與調節等方法，以獲充分證據，作為撰擬查帳報告之依據」、「
工作底稿為會計師是否已盡專業工作責任之證明，並供為編撰查核報告之依據；查核
報中所提出之意見、事實及數字均應於工作底稿中提供確實之證據」為行為時「會計
師查核簽證財務報表規則」（以下稱「簽證規則」）第一條、第八條及第十六條所明
定。再者，財務報表未充分揭露者，會計師得依其判斷提出保留意見之查核報告；其
情節至為嚴重，致不能公正表示財務狀況或營業結果及財務狀況之變動情形，即使提
出保留意見仍嫌不足者，會計師應出具否定意見之查核報告，簽證規則第二十六條及
審計準則公報第二號第十七條亦有明確規範。本件懲戒事件，經本會審核結果認為原
告有未確實依照上開簽證規則及相關審計公報規定辦理之違失情事，其違反會計師
法第八條、第十七條及第二十四條第四款及第五款規定，足堪認定，爰依同法第四十
條第三款規定，決議予原告停止執行業務二個月處分，徵諸上揭規定，當屬依法有據
。二、原告訴稱其受託辦理受查公司七十九年度財務報表及決算書表之查核簽證，均
係依據簽證規則及一般公認審計準則公報規定查核，且未損害受查公司及利害關係人
之權益云云。惟查原告既有前述未依照簽證規則及相關審計公報規定辦理之違規事實
，且工作底稿內並無已依規定查核之資料與證據，所訴均依規定查核乙節，顯非事實
，自無可採。又查公司七十九年度財務報表有未依規定揭露重大關係人交易，嚴重影
響財務報表允當表達之情事，原告卻出具無保留意見之查核報告書，足以影響業務事
件主管機關－經濟部依公司法管理效能，並誤導不特定之報表使用者對受查公司財務
狀況之判斷，從而損害其權益。原告所主張未損害受查公司及利害關係人之權益，無
從證明；且其違規之責，亦非自稱未生損害，可得解免。三、原告訴稱本會完全依據
經濟部所述理由，對其所陳理由完全不採乙節，按原告依會計師法第四十二條規定提
出之答辯理由，或未提出具體證據與資料，或顯與相關規定不合，本會未予採信，所
訴殊無可採。四、綜上，原告之訴為無理由，謹請判決駁回原告之訴等語。
　　理  由
按「會計師執行業務事件，應分別依業務事件主管機關法令之規定辦理。」、「會計
師不得對於指定或委託事件，有不正當行為或違反或廢弛其業務上應盡之義務。」、
「會計師承辦財務報告之查核、簽證，不得有左列情事：．．．四、明知會計處理與
有關法令、一般會計原則或慣例不相一致，而未予指明。」、「會計師懲戒處分如左
：一、警告。二、申誡。三、停止執行業務二月以上，二年以下。四、除名。」分別
為會計師法第八條、第十七條及第二十四條第四款及第四十條第三款所明定。次按「
凡遇有下列情況之一者，除本規則第二十六條及第二十七條所稱之情況外，會計師得
依其判斷提出保留意見之查帳報告：一、財務報表未依照業務主管機關之法令規定及
一般公認會計原則編製者。二、財務報表未於先後一致之基礎上編製者。三、財務報
表未予充分揭露者。」、「凡財務報表之編製，具有前條第一款至第三款情事之一，
其情節至為嚴重，致不能公正表示財務狀況或營業結果及財務狀況之變動情形，即使
提出保留意見仍嫌不足者，會計師應出具否定意見之查帳報告。」及「下列情況之一
，除情節至為嚴重，應依第十七條提出否定意見或第十八條提出無法表示意見外，會
計師得依其專業判斷提出保留意見之查核報告：一、財務報表未依照一般公認會計原
則編製者。二、財務報表未於先後一致之基礎上編製者。三、財務報表未作適當之揭
露者。」、「財務報表之編製，具有前條第一款或第三款情事，情節至為嚴重，致未
能允當表達財務狀況或營業成果及財務狀況變動情形，如提出保留意見仍嫌不足者，
會計師應出具否定意見之查核報告。」復分別為行為時會計師查核簽證財務報表規則
（以下簡稱簽證規則）第二十五條、第二十六條及審計準則公報第二號第十六條、第
十七條所明定。本案原告受託辦理宏仁建設股份有限公司七十九年度財務報表及決算
書之查核簽證，經經濟部審核發現有下列違法情事：１原告查核工作底稿除附有財務
報表及其附註、營利事業所得稅結算申報、公司章程、公司執照、營利事業登記證等
影本、公司設立登記事項卡、公司股東名簿、銀行存款函證回函、部分科目總分類帳
等外，其餘之查核資料與證據悉付闕如。原告顯未確實依簽證規則及一般公認審計準
則等規定查核，取得足夠與適切之證據，即予出具無保留意見之財務簽證查核報告，
顯已違反前揭會計師法第八條及第十七條之規定。２原送工作底稿並無與決算書表查
核簽證有關之資料與證據，以證實其已依規定查核，且申復時補送之工作底稿亦僅附
有勾註「是」、「否」、「不適用」之應行項目檢查表，並無其他查核資料與證據，
顯示原告未依公司決算書表申報暨查核辦法查核，即予出具無保留意見之決算書表查
核報告，已違反上開會計師法第八條及第十七條之規定。３受查核公司「存出保證金
」期末餘額高達新台幣三四、二○○、○○○元，占資產總額百分之九十七點五，該
項「存出保證金」確實與否，對財務狀況、經營結果、現金流量變動之允當表達具有
絕對影響，就原送工作底稿僅附總分類帳影本，顯示原告未依規定查核，卻出具無保
留意見之財務簽證查核報告。又「存出保證金」交易對象對董監事，受查核公司未依
財務會計準則公報第六號規定揭露關係人交易，原告未請公司更正，亦未於財務簽證
查核報告中揭露，核已違反行為時簽證規則第二十六條及審計準則公報第二號第十七
條及會計師法第二十四條第四款等規定。本件懲戒事件，經被告審核結果，認原告
有上述未確實依照簽證規則及相關審計公報規定辦理之違失情事，其違反會計師法第
八條、第十七條、第二十四條第四款及第五款規定，足堪認定，乃依同法第四十條第
三款規定，決議予原告停止執行業務二個月處分，揆諸上揭規定，並無不當。原告雖
訴稱：其受託辦理受查公司七十九年度財務報表及決算書表之查核簽證，均係依據簽
證規則及一般公認審計準則規定查核，且未損害受查公司及利害關係人之權益云云。
惟查原告既有前述未依照簽證規則及相關審計準則公報規定辦理之違規事實，且工作
底稿內並無已依規定查核之資料與證據，所訴均依規定查核一節，顯非事實。又查受
查公司七十九年度財務報表有未依規定揭露重大關係人交易，嚴重影響財務報表允當
表達之情事，原告卻出具無保留意見之查核報告書，足以影響業務事件主管機關經濟
部依公司法管理效能，並誤導不特定之報表使用者對受查公司財務狀況之判斷，從而
損害其權益。原告所主張未損害受查公司及利害關係人之權益，無從證明；且其違規
事實，亦非自稱未生損害，可得解免。又原告於被告審議階段，依會計師法第四十二
條規定提出之答辯理由，或未提出具體證據與資料，或顯與相關規定不合，被告不予
採信，亦無不當，併予明。綜上所述，被告所為原處分並無不當。覆審決議予以維
持，亦無不合。原告起訴意旨難謂有理由，應予駁回。
據上論結，本件原告之訴為無理由，爰依行政訴訟法第二十六條後段判決如主文。
中    華    民    國     八十七      年      八      月      十三       日
                    行 政 法 院 第 二 庭
                                審 判 長 評  事      陳  石  獅
                                         評  事      徐  樹  海
                                         評  事      彭  鳳  至
                                         評  事      黃  合  文
                                         評  事      林  茂  權
右  正  本  證  明  與  原  本  無  異
                                         法院書記官  王  福  瀛
中    華    民    國     八十七      年      八      月      十四       日
